【裁判字號】    90,上易,1662
【裁判日期】    900807
【裁判案由】    業務過失傷害
【裁判全文】
臺灣高等法院高雄分院刑事判決          九十年度上易字第一六六二號
    上  訴  人  台灣高雄地方法院檢察署檢察官
    被      告  乙○○
右上訴人因被告業務過失傷害案件，不服臺灣高雄地方法院八十九年度易字第五四九
０號中華民國九十年八月七日第一審判決（起訴案號：臺灣高雄地方法院檢察署八十
八年度偵字第二四五０四號），提起上訴，本院判決如左：
      主      文
上訴駁回。
      事實及理由
一、本案經本院審理結果，認第一審判決認事用法及量刑均無不當，應予維持，並引
    用第一審判決書記載之事實、證據及理由。（如附件）
二、檢察官據告訴人丙○○請求上訴意旨略以：被害人金文財係因被告乙○○業務過
    失行為致頭部受傷腦震盪，產生免疫力及抵抗力減弱之情形，再因之引起泌尿道
    感染症復發，引發敗血症休克，致心肺衰竭死亡，被告之業務過失行為與被害人
    之死亡間顯有相當因果，被告所為應成立業務過失致死罪，原審僅認定業務過失
    傷害罪，且被告過失情節至為嚴重，犯後態度並非良善，原審僅科處有期徒刑三
    月，顯然過輕，俱有未合等語。
三、本院查：
  (一)行政院衛生署醫事審議委員會編號八九０五二號鑑定書指出：「一、病患曾有左
    側珊瑚狀腎結石合併左側嚴重水腎症和右側中度水腎症，此病易發生泌尿道感染
    症之機率高。於八十八年四月至六月間，病患曾兩次因泌尿道感染症住院治療，
    泌尿道感染症隨時可能復發。二、依據健仁醫院診斷證明書記載：右側顳頂葉腦
    缺血，蜘蛛網膜下腔出血，水腦，兩側硬腦膜下積水，右側顳頂葉腦缺血乃是陳
    舊性腦梗塞。腦間裂蜘蛛網膜下腔出血，量非常少。水腦症曾於八十八年四月間
    治療好，因此，沒有水腦的現象，兩側硬腦膜下積水是腦萎縮的緣故。三、依據
    高雄長庚紀念醫院死亡證明書記載：死因為心肺衰竭及敗血症。從上述說明，病
    患之死因很可能是泌尿道感染症復發，產生敗血症和休克，最後導致心肺衰竭死
    亡，故病患之死亡與頭部受創無直接關係」等語（見偵查卷第六二頁背面、第六
    三頁），檢察官上訴意旨稱被害人金文財之死亡乃上開頭部外傷腦震盪所導致各
    節，自非可採。再者，本院依告訴人之請求將相關病歷資料等送請國立成功大學
    醫學院附設醫院鑑定，該醫院九十一年一月二十五日（九一）成附醫外字第０三
    四七號函復本院稱：「我們同意行政院衛生署醫事審議委員會竟見，亦認為病人
    金文財死亡很可能是泌尿道感染症引致敗血症和休克，最後致心肺衰竭死亡，同
    （與）頭部外傷事件並無明顯因果關係」等語（見本院卷四七－四八頁），益證
    檢察官執此提起上訴，自屬無據，應予駁回。
  (二)次查，業務過失傷害罪之法定最重本刑為有期徒刑一年，原判決審酌被告之業務
    過失程度、被害人受傷情形，惟念被告無犯罪前科，素行良好等一切情狀，量處
    有期徒刑三月，如易科罰金以佰元折算壹日。且於本院審理中被告已與被害人
    家屬成立和解，賠償新台幣四十萬元，有和解書一份可稽，原判決另斟酌被告前
    未曾受有期徒刑以上刑之宣告，因執行業務疏失，偶罹刑典，事後並已添購相關
    安全設備防範，因本案之發生，已知所警惕，而無再犯之虞，法院認其所受刑之
    宣告，以暫不執行為適當，併予宣告緩刑二年，緩刑之宣告亦甚妥適。檢察官上
    訴意旨指摘原判決量刑過輕，為無理由，應予駁回。
四、本件被告乙○○犯業務過失傷害罪後，刑法第四十一條已於九十年一月十日修正
    甲布，並於同年月十二日生效施行，而修正甲布之刑法第四十一條第一項所規定
    者，係將修正前原所規定犯最重本刑三年以下有期徒刑之罪，而受六個月以下徒
    刑或拘役之宣告得易科罰金之要件，修改為犯最重本刑為五年以下有期徒刑之罪
    ，而受六個月以下有期徒刑或拘役之宣告得易科罰金之要件，惟按刑法第二條第
    一項但書適用有利於為人之法律時，除有特別規定，及事關執行如易服勞役、易
    科罰金、易以訓誡、數罪併罰之定執行刑及緩刑等，不應適用舊法者外，既認行
    為時法為有利於行為人，即不容對於其他關係條文，復參用裁判時法，以紊系統
    ，最高法院二十九年上字第五二五號著有判例可資參照，是關於易科罰金之法律
    並無比較新舊法之問題，應一律適用新法，併此明。
據上論結，應依刑事訴訟法第三百六十八條、第三百七十三條，判決如主文。
本案經檢察官彭南雄到庭執行職務。
中    華    民    國     九十一     年       三       月       十三     日
                              臺灣高等法院高雄分院刑事第二庭
                                  審判長法官  曾永宗
                                        法官  邱永貴
 法官  郭玫利
右正本證明與原本無異。
不得上訴。
                                      書記官  張寶花
中    華    民    國     九十一     年       三       月       十四     日
附錄：本判決論罪科刑法條：
刑法第二百八十四條第二項前段
從事業務之人，因業務之過失傷害人者，處一年以下有期徒刑、拘役或一千元以下罰
金。
                                                                Ａ
臺灣高雄地方法院刑事判決                        八十九年度易字第五四九號
    甲  訴  人  臺灣高雄地方法院檢察署檢察官
    被      告  乙○○  男  六十二歲（民國○○○年○月○○日生）
                        身分證統一編號：Ｂ一0000000號
                        住高雄縣大樹鄉○○路卅號
    選任辯護人  孔哲村律師
右列被告因業務過失傷害案件，經檢察官提起甲訴（八十八年度偵字第二四五０四號
），本院判決如左：
    主  文
乙○○從事業務之人，因業務上之過失傷害人，處有期徒刑月，如易科罰金，以
佰元折算壹日。緩刑貳年。
    事  實
一、乙○○係高雄縣橋頭鄉○○路八號宏仁醫院之院長，綜理全院醫療行政業務，為
    從事業務之人，宏仁醫院與同縣仁武鄉○○村○○○路一０八號私立聖翁護理之
    家有醫療合作關係，須定期派車接送聖翁護理之家內所安養之癱瘓病患至宏仁醫
    院接受復健治療。乙○○明知該安養院病患均是乘坐輪椅，對於該院前往接送復
    健病患之車輛，本應注意在車內裝置安全設備以固定輪椅，避免輪椅翻覆、滑動
    發生意外，且依其情形，亦能注意，卻疏未注意，而未裝置任何安全設備，以致
    於民國八十八年八月十六日上午九時許，宏仁醫院司機陳昭典（另為不起訴處分
    ）循例駕駛該院所有之車牌號碼ＺＧ─一一四一號廂型車前往聖翁護理之家載運
    安養病患前往宏仁醫院接受復健治療，行經同縣鳳仁路途中，車內病患金文財所
    坐之輪椅因無安全設備固定，造成輪椅滑動翻覆，致金文財因而受有頭部受創外
    傷（疑腦震盪）及蜘蛛網膜下腔出血等傷害。
二、案經金文財之子丙○○（金文財已於八十八年八月二十八日死亡）訴請臺灣高雄
    地方法院檢察署檢察官偵查起訴。
    理  由
一、訊據據被告乙○○固坦承該院司機陳昭典於前揭時日循例駕駛該院所有之上開車
    輛前往聖翁護理之家載運癱瘓病患前往宏仁醫院接受復健治療途中，車內病患金
    文財因所坐之輪椅滑動翻覆，致受有頭部受創外傷（疑腦震盪）及蜘蛛網膜下腔
    出血傷害等事實，惟矢口否認己身對金文財之受傷應負業務過失傷害罪責，辯稱
    ：接送過程中，車內病患的安全應由司機負責，一般車內如載滿六名病患，因輪
    椅本身有固定裝置，將輪椅固定並排相互牽制即不致發生輪椅滑動，當日因司機
    疏忽未載滿六人，致發生本件意外，故應由司機負責云云。經查；
（一）被告係高雄縣橋頭鄉○○路八號宏仁醫院之院長，該院與同縣仁武鄉○○村○
      ○○路一０八號之私立聖翁護理之家有醫療合作關係，須定期派車接送聖翁護
      理之家內所安養之癱瘓病患至宏仁醫院接受復健治療，該院司機陳昭典於八十
      八年八月十六日上午九時許，循例駕駛該院所有之車牌號碼ＺＧ─一一四一號
      廂型車前往聖翁護理之家載運安養病患前往宏仁醫院接受復健治療，行經同縣
      鳳仁路途中，車內病患金文財因所乘坐之輪椅滑動翻覆，致受有頭部受創外傷
      （疑腦震盪）及蜘蛛網膜下腔出血傷害等事實，業據告訴人丙○○（金文財之
      子）指述綦詳，且為被告所承認，並有宏仁醫院、建仁醫院所出具之金文財八
      十八年八月十六日就醫診斷證明書二紙及病歷資料在卷可佐，此部分事實，洵
      屬無疑。
（二）次查，宏仁醫院司機陳昭典於八十八年八月十六日前往聖翁護理之家載運病患
      所駕駛之車牌號碼ＺＧ─一一四一號廂型車，係宏仁醫院所有專門從事載運與
      該院有復健醫療合作關係之安養機構病患之車輛，所載運之病患均為乘坐輪椅
      者，載運過程中僅由司機一人駕駛，宏仁醫院並無派遣其它人員隨車看護照料
      車內病患一情，亦經證人即宏仁醫院行政副院長蔡相澤及陳昭典於本院證述明
      確（見本院九十年六月十二日、九十年七月三日審判筆錄），上開車輛既係從
      事載運乘坐輪椅之病患，又無其它人員隨車看護照料，車輛行進過程中，因加
      速、煞車或正常速度前進所產生之作用力均可能導致輪椅晃動、滑動或翻覆之
      危險，乃屬常情，亦為一般人所能預見，被告自無法委為不知，其既為宏仁醫
      院院長，綜理全院醫療行政業務，對於該院專門從事載運乘坐輪椅病患之車輛
      ，自負有將車輛配置足以固定輪椅之相關安全設備（安全乘載設備），以防止
      可能因車輛行進導致輪椅晃動、傾覆傷及病患等危險發生之注意義務，至駕駛
      司機所應注意者乃安全駕駛車輛之義務，與被告從事醫療行政管理業務所應注
      意使該院載運病患車輛具備安全乘載設備之義務，洵屬不同，被告自不得據此
      推卸己身應盡之注意義務。
（三）再查，上開車輛車廂內部並無配備任何可供固定病患輪椅之安全設備，為被告
      所承認，且經證人即司機陳昭典及當日駕車尾隨在後之另一名病患家屬劉玉彪
      於偵查中及本院審理時均證述在卷（見偵查卷六十頁反面、七五頁反面及本院
      九十年六月十二日、九十年七月三日審判筆錄），並有上開車輛車廂內部照片
      六幀附卷供參（見偵查卷七一、七二頁），被告顯然未盡應使該車具備安全乘
      載設備之注意義務，而依其情形，亦無不能注意之情事，其執行業務顯有過失
      ，至為明確。證人蔡相澤雖於本院證稱車內備有防護帶（指帆布帶）可供固定
      輪椅等語，然已據司機陳昭典證稱：蔡某所指之帆布帶乃係本案發生後復健部
      主管始請其添購放置在車內之設備等語，並有其於八十八年八月二十日購置該
      帆布帶之收據一紙附於偵查卷可佐（見偵查卷第七一頁後附），該帆布帶乃本
      案發生後始添購配置，要屬無疑，蔡相澤之證詞顯不足為被告無過失之有利認
      定。又當日至聖翁護理之家載運復健病患之上開車輛，因車內無安全設備固定
      ，故僅將病患所乘坐之輪椅本身煞車固定，於車輛起動行進約五至十分鐘後，
      金文財所乘坐之輪椅突然往後翻覆，金文財因而倒地一情，亦經駕車司機陳昭
      典及當日駕車跟隨在後發現車內老人到地後立即通知司機停車並協助扶起金文
      財之另一名病患家屬劉玉彪陳明在卷，而金文財倒地時，陳昭典所駕駛之車速
      平緩，並非快速，亦無突然加速或緊急煞車或與他車碰撞之情，當時除金文財
      外，車上其它病患之輪椅並未翻覆等情，復據劉玉彪證述明確，顯然金文財輪
      椅之傾倒與陳昭典之駕駛技術無關，並非因陳昭典之駕駛有何過失所致（此亦
      為陳昭典嗣經檢察官為不起訴處分之理由，有不起訴書在卷可稽），而係因輪
      椅未以安全設備固定，致車輛行進中所產生之作用力導致輪椅本身翻覆，應堪
      認定，而此危險之發生，與被告疏未將該車配備安全設備之過失，自有相當因
      果關係，而因導致金文財受有頭部受創外傷（疑腦震盪）及蜘蛛網膜下腔出血
      等傷害，被告自應負業務過失傷害罪責，被告所辯應由陳昭典負過失責任，自
      係為己卸責之詞，無足採信，本件事證明確，被告犯行洵堪肯認。
（四）至告訴人於本院審理期間雖猶執以被害人金文財嗣後死亡，乃與上開頭部外傷
      所導致，認被告涉有失致死罪嫌云云。但查，前經行政衛生署醫事審議委員會
      鑑定結果，認為被害人之死亡可能是泌尿道感染症復發，產生敗血症和休克，
      最後導致心肺衰竭死亡，與頭部受創無直接關係，已有該署八十九年七月十三
      日衛署醫字第八九０四０００六號函及所附鑑定書附卷可稽，告訴人猶執此爭
      執，尚無可採，請求本院再次送鑑定，應無必要，附此敘明。
二、本件被告係宏仁醫院之院長，綜理全院醫療行政業務，為從事業務之人，因疏未
    將該院載運病患之車輛配置相當安全設備，致載運途中病患金文財所承載之輪椅
    翻復，導致金文財受傷，核其所為，係犯刑法第二百八十四條第二項前段之業務
    過失傷害罪。審酌被告對其經營之醫院所屬車輛，未備置相當安全設備，即逕以
    作為載運癱瘓病患之交通工具，罔顧病患載運途中之人身安全，惟念其前無犯罪
    前科，素行良好，有臺灣高雄地方法院檢察署刑案資料查註紀錄表在卷可按，事
    後雖尚未與被害家屬達成民事賠償和解，然此乃告訴人認其父之死亡與被告之過
    失有因果關係，進而以死亡賠償之額度請求，致與被告願意賠償之額度差距甚大
    之故，尚難據此苛責被告無和解誠意，暨被害人受傷之程度等一切情狀，量處如
    主文所示之刑，並諭知易科罰金之折算之標準。又被告前未曾受有期徒刑以上刑
    之宣告，因執行業務疏失，偶罹刑典，事後並已添購相關安全設備防範，因本案
    之發生，應已知所警惕，而無再犯之虞，故本院認對其所宣告之刑，以暫不執行
    為當，爰併予以宣告緩刑二年。
三、又被告犯罪後，原刑法第四十一條有關易科罰金之規定已於九十年一月十日修正
    甲布為第一項，並於同年月十二日生效，其修正後之刑法第四十一條第一項規定
    ：「犯罪重本刑五年以下有期徒刑之罪，而受六個月以下有期徒刑或拘役之宣告
    ，因身體、教育、職業或家庭之關係，執行顯有困難者，得以一元以上三元以下
    折算一日，易科罰金。但確因不執行所宣告之刑難收矯正之效者，或難以維持法
    秩序者，不在此限。」本件被告所犯為三年以下有期徒刑之罪，在上開條文修正
    前即屬得易科罰金之案件，惟與修正前之刑法第四十一條規定比較結果，因修正
    後之現行刑法第四十一條第一項後段但書有不得易科罰金之例外規定，對於修正
    前原屬犯最重本刑為三年以下有期徒刑之罪，而受六個月以下有期徒刑或拘役之
    宣告者較為不利，故依刑法第二條第一項後段但書之規定，應適用修正前刑法第
    四十一條規定予以諭知易科罰金之折算標準，併此敘明。
據上論斷，應依刑事訴訟法第二百九十九條第一項前段，刑法第二條第一項後段但書
、第二百八十四條第二項前段、修正前第四十一條、第七十四條第一款，罰金罰鍰提
高標準條例第一條前段、第二條，判決如主文。
中      華      民      國    九十      年      八      月      七      日
                                臺灣高雄地方法院刑事庭
                                    法  官  陳淑卿
右為正本，係照原本作成，證明與原本無異。
如不服本判決，應於送達後十日內，向本院提出上訴狀。
                                    書記官  陳朝宗
中      華      民      國    九十      年      八      月      七      日
附錄本判決論罪之法條：
刑法二百八十四條第二項前段
  從事業務之人，因業務上之過失傷害人，處一年以下有期徒刑、拘役或一千元以下
  罰金。


司法院資訊處製作；財團法人民間司法改革基金會備份。
